臺灣臺北地方法院民事判決　　　　　　　 94年度訴字第767號
原　　　告　丁○○○
訴訟代理人
兼參加人　　戊○○
被　　　告　甲○○○
　　　　　　乙○○
　　　　　　丙○○
上列當事人間請求返還不當得利等事件，本院於94年5月6日言詞
辯論終結，判決如下：
    主  文
原告之訴駁回。
訴訟費用由原告負擔。
參加費用由參加人負擔。
    事實及理由
一程序方面：
  (一)按被告不抗辯法院無管轄權，而為本案之言詞辯論者，以其
    法院為有管轄權之法院。民事訴訟法第25條定有明文。查本
    件被告三人住所雖均不屬本院管轄範圍內，惟被告丙○○於
    民國94年4月1日、被告甲○○○及被告乙○○於94年5月6日
    言詞辯論期日到庭，不抗辯本院無管轄權而為本案之言詞辯
    論，揆諸上開規定，本院自應有管轄權，合先敘明。
  (二)按就兩造之訴訟有法律上利害關係之第三人，為輔助一造起
    見，於該訴訟繫屬中，得為參加，民事訴訟法第58條定有明
    文，本件參加人主張原告曾向參加人借款新台幣 (下同)
    350,000元以支付系爭700,000元之支票票款，雙方協議由參
    加人輔助原告參加本訴，嗣原告獲勝訴判決，即返還上開借
    款等語，則如原告受敗訴判決，將可能使參加人無法受償，
    就本件訴訟有法律上利害關係，其所為訴訟參加，尚無不合
    ，應予准許。
  (三)按訴狀送達後，原告不得將原訴變更或追加他訴。但請求之
    基礎事實同一者、擴張或減縮應受判決事項之聲明或不甚礙
    被告之防禦及訴訟之終結者，不在此限。民事訴訟法第255
    條第1項第2、3、7款定有明文。本件原告原起訴時第一項聲
    明係請求確認被告甲○○○對於原告2,694,600元之會款及
    票款債權不存在，及確認被告乙○○對於原告2,694,600元
    之會款及票款債權不存在。嗣於訴訟中減縮第一項聲明為確
    認被告乙○○對於原告2,694, 600元之會款及票款債權不存
    在，核屬減縮應受判決事項之聲明，其請求之基礎事實同一
    ，且不甚礙被告之防禦及訴訟之終結，於法並無不合，應予
    准許，合先敘明。
  (四)本件被告丙○○經合法通知，未於最後言詞辯論期日到場，
    核無民事訴訟法第386條所列各款情形，應依原告之聲請，
    由其對被告丙○○部分一造辯論而為判決。
二原告主張：訴外人吳鳳麵自民國89年1月起先後邀集7個民間互
  助會，原告及被告甲○○○均為會員，每次原告得標後，會首
  吳鳳麵並未交付足額之會款予原告，而是將部分會款扣留作為
  日後原告應付之死會會款，由其直接轉交將來得標之活會會員
  ，然原告每月仍付給會首足額之死會本息，雙方就7個互助會
  詳細會算對帳，自無從證明原告積欠會首吳鳳麵2,694,600元
  之會款，被告乙○○及被告甲○○○憑空推定原告尚欠上開數
  額之會款，顯然為虛偽不實之假債權，且原告未曾出席會首吳
  鳳麵之債權人會議，故債權人會議對於原告並無拘束力，故被
  告甲○○○自吳鳳麵受讓後再轉讓予被告乙○○對原告之
  2,694,600元會款及票款債權均不存在，其債權轉讓行為均屬
  無效。又原告與被告乙○○及被告甲○○○協議時，僅同意先
  給付700,000元，並表示將來會算結果若未達700,000元，則被
  告甲○○○應返還餘額，惟上開被告二人竟搶奪原告所攜帶之
  空白支票及印鑑章，假冒原告名義簽發13張支票共計
  2,500,000元，嗣原告與上開被告二人至被告丙○○之律師事
  務所協議時，被告丙○○竟未徵求原告意願，逕自繕打原告願
  給付2,500,00 0元之協議書，因上開被告二人表示原告僅須給
  付700,000元，其餘1,800,000元將來不必將支票兌現付款云云
  ，原告方於協議書上簽章，故被告甲○○○及被告乙○○係以
  惡意或重大過失或以無對價以不相當之對價取得票據，且原來
  2,694,600元之債權並不存在，依票據法第14條第1項及第2項
  規定，原告無須償還上開1,800,000元之債權，詎嗣後被告甲○○○竟將上開假債權讓與被告乙○○，並由被告乙○○起訴
  向原告請求1,800,000元。為此，請求確認被告乙○○對於原
  告2,694,600 元之會款及票款債權不存在，並爰依不當得利及
  共同侵權行為之法律關係，請求被告乙○○及被告甲○○○連
  帶返還已兌現之700,000元票款及會款，並連帶返還尚未兌現
  之10張面額共計1,800,000元之支票。又被告丙○○為會首吳
  鳳麵委任清理會款債務之代理人，同時為系爭協議書之見證人
  及繕打之人，為系爭會款及票款之利害關係人，爰將其一同列
  為被告等語。並聲明：(一)確認被告乙○○對於原告2,694,600
  元之會款及票款債權不存在；(二)被告甲○○○及被告乙○○應
  連帶給付原告700,00 0元及自93年3月1日起至清償日止，按年
  息5%計算之利息；(三)被告甲○○○及被告乙○○應連帶將原告
  所簽發發票日分別為93年10月30日、94年5月30日、94年8月30
  日、94年12月30日、95年5月30日、95年10月30日、95年12 月
  30日、96年5月30日、96年8月30日、96年11月30日，面額分別
  為300,000元、200,000元、100,000元、200,000元、200,000
  元、100,000元、200,000元、200,000元、200,000元、
  100,000元（如起訴狀第2頁所載）之支票10紙返還予原告。
三參加人戊○○：陳述與原告同。
四被告乙○○、甲○○○則辯以：會首吳鳳麵委託被告丙○○處
  理債權債務，被告丙○○召開債權會議，經會首、全體開會之
  人同意，將吳鳳麵之債權移轉予被告甲○○○，嗣被告甲○○○再讓與給被告乙○○。系爭支票是在被告丙○○的律師事務
  所簽發，由被告甲○○○填寫，由原告親自蓋章，已兌現之3
  張支票係由被告甲○○○於債權讓與前提示兌現的等語。並聲
  明：駁回原告之訴。
五被告丙○○則辯以：因吳鳳麵倒會，被告丙○○曾召開債權人
  會議，因被告甲○○○對會首吳鳳麵有債權，而吳鳳麵對原告
  有債權，故經所有債權人同意，將吳鳳麵對於原告之會款債權
  讓與被告甲○○○，被告丙○○並非系爭事件之當事人，僅為
  債權讓與之見證人，同時為吳鳳麵全部債務清償之代理人等語
  。並聲明：駁回原告之訴。
六兩造不爭執之事項：
  (一)吳鳳麵自89年1月起先後邀集7個合會，原告及被告甲○○○
    均參加為會員，原告並為7個互助會之已得標會員，被告甲○○○為部分合會未得標會員。嗣會首吳鳳麵倒會，經被告
    丙○○召開債權人會議，處理互助會之債權債務關係。
  (二)原告曾於92年1月27日與被告乙○○及被告甲○○○協議時
    ，同意先給付700,000元（即已兌現之3張支票），並於同年
    月29日一同至被告丙○○之律師事務所協議，於協議書上簽
    章。協議書之內容為：「一乙方（即原告）本應清償對吳鳳
    麵之會款債務，經乙方與吳鳳麵會算共計為2,694,600元，
    由吳鳳麵之將該債權讓與甲方（即被告甲○○○），茲經雙
    方協議，乙方願分5年償還甲方2,500,000元，甲方拋其對乙
    方其餘債權。二乙方開立華南銀行忠興分行第345774帳號之
    丁○○○支票…（共13張支票）。三如前揭支票有一期未兌
    現，視為全部到期…」。(協議書見本院卷第32頁)
  (三)系爭13張支票除已兌現之3張支票外，其餘10張支票上之發
    票人印鑑均為原告所有，現由被告乙○○持有。
  (四)被告丙○○對原告並無債務（94年5月6日言詞辯論筆錄）。
七本件原告主張伊與會首吳鳳麵間會款之債權債務關係，未經雙
  方會算確認，故系爭2,694,600元之債務不存在，被告甲○○○及乙○○對原告施以詐術，致原告在協議書簽名蓋章，支票
  與印章係被告甲○○○、乙○○強取所簽發，從而，吳鳳麵將
  債權讓與被告甲○○○及被告甲○○○將債權讓與被告乙○○
  均屬無效，被告甲○○○及被告乙○○因協議書而受領之700,
  000元及面額總額為1,800,000元之10張支票均屬不當得利，應
  予返還。被告甲○○○及被告乙○○則辯稱：會首吳鳳麵委託
  被告丙○○處理債權債務，被告丙○○召開債權會議，經會首
  、全體開會之人同意，將吳鳳麵之債權移轉予被告甲○○○，
  嗣被告甲○○○再讓與給被告乙○○。立協議書時，有原告、
  被告三人及會首吳鳳麵在場，被告甲○○○及被告乙○○並無
  對原告施以詐術，系爭支票是在被告丙○○的律師事務所簽發
  ，由被告甲○○○填寫，由原告親自蓋章等語。經查：
  (一)乙○○曾向本院起訴請求丁○○○清償協議書所載之其中
    1,800,000元債務，經本院93年度訴字第5069號判決乙○○
    勝訴。丙○○於93年度訴字第5069號事件證稱：「在債權人
    會議中我事先有向債權人報告，說關於對丁○○○的債權讓
    轉給甲○○○，是否收得到錢，是甲○○○的問題，大家都
    同意，我才去做這份協議。是丁○○○、原告與吳鳳麵他們
    討論好，要我向債權人報告，看債權人同不同意。債權人會
    議被告沒有出席，但被告親自或打電話到我事務所好幾次，
    希望我幫他促成吳鳳麵的債權讓與給甲○○○，我告訴他要
    向債權人會議報告，我沒辦法自己決定。」 (見93年度訴字
    第5069號卷第44頁)可知係吳鳳麵、原告等人事前即討論簡
    化互助會關係，經債權人會議同意由被告甲○○○承受對於
    原告之會款債權。又丙○○於前揭事件證稱：「協議書是我
    見證的，會單記載是邱龍妹，我本來都是叫他邱龍妹，後來
    才發現他叫丁○○○，因為她參加吳鳳麵的會，標了好幾個
    會（數目不記得），吳鳳麵在91年11月停標，要我幫他處理
    會款及民間債務，關於會款債務邱龍妹也有相當數目，經過
    吳、邱二人彙算，彙算出金額是他們92年1月29日到我事務
    所所寫協議書上的金額。邱龍妹對吳鳳麵有會款債務（有無
    民間債務我要再查證），會款債權人很多個，其中一個就是
    甲○○○，會單上是寫邱瑞金，協議當天甲○○○、丁○○○、吳鳳麵及原告都有到我板橋市新街17號我的事務所，現
    場當時沒有脅迫，丁○○○也瞭解內容，日期及金額是他們
    當場講好寫在壹張紙上，再由我當場打協議書；對帳的事是
    吳鳳麵與丁○○○事先算好的，但是在我事務所協議如何分
    期償還，他們花了不到半個鐘頭，我才按照他們寫出來的還
    款日期、金額的意思去打字。」 (見93年度訴字第5069號卷
    第43-44頁)足見當時係經由吳鳳麵、甲○○○、原告與被告
    會算、協商後，始決定債權移轉至甲○○○、被告應依附表
    分期清償2,500,000元，再委由舒律師打字，並無任何脅迫
    情事。就簽發支票過程，丙○○於前揭事件證稱：「應該是
    當場開，雖然我對畫面沒有印象，但從我作文件習慣來講，
    如果票沒開好並交付，我協議書雖作好，也不會交付協議書
    ；日期、金額是當場談的，後來我去打協議書，我認為是那
    段時間他們開票，我印象比較模糊」 (見93年度訴字第5069
    號卷第44頁)足見簽發支票過程平和，並無任何爭執或異狀
    。
  (二)原告雖稱當時不知內容、被施以詐術而簽協議書，然被告年
    近60，已擁有豐富社會閱歷，焉有可能不知內容即擅自簽署
    協議，且原告未舉證證明被告有何施以詐術之行為，原告之
    主張尚難採信。原告復稱支票與印章係被告甲○○○、乙○○強取所簽發，然則原告使用支票已有10年以上經驗 (見93
    年度訴字第5069號卷第45頁)，如遭他人強取、冒開支票，
    焉有於事發後一年餘均未向偵查機關告訴？原告之主張於社
    會常情，並非可取。
  (三)原告與被告甲○○○既於92年1月29日簽訂協議書，經吳鳳
    麵簽名見證，原告未舉證證明該協議書有何無效之原因，故
    該協議書為合法成立、生效，對於雙方有法律上之拘束力，
    從而，吳鳳麵將債權讓與被告甲○○○，及被告甲○○○將
    債權讓與被告乙○○，均為有效，被告甲○○○及被告乙○○因協議書而受領之700,000元及面額總額為1,800,000元之
    10張支票，為有法律上之原因。
  (四)原告另主張被告甲○○○及被告乙○○搶奪原告所攜帶之空
    白支票及印鑑章，假冒原告名義簽發13張支票共計
    2,500,000元，故除已兌現之3張支票外，被告甲○○○及被
    告乙○○應依共同侵權行為之法律關係負回復原狀之責即返
    還其餘未兌現之10張支票等語，惟原告未舉證證明被告甲○○○及被告乙○○有搶奪等之侵權行為，尚難認為被告有何
    侵權行為。
  (五)又原告與被告甲○○○於92年1月29日簽訂之協議書具有民
    法上和解之性質，雙方間之權利義務即應依和解內容而定，
    亦即原告依協議書對被告甲○○○負有2,500,000元之債務
    ，原2,694,600元之債權債務已歸於消滅，原告已不得再據
    原先之法律關係而為主張，併予敘明。
八綜上所述，原告與被告甲○○○既於92年1月29日簽訂協議書
  ，經吳鳳麵簽名見證，協議書為合法成立、生效，吳鳳麵將債
  權讓與被告甲○○○，及被告甲○○○將債權讓與被告乙○○
  ，均為有效，被告甲○○○及被告乙○○因協議書而受領之
  700,000元及面額總額為1,800,000元之10張支票，為有法律上
  之原因，並無侵權行為。從而，原告依不當得利及侵權行為之
  法律關係，以甲○○○、乙○○、丙○○為被告，請求確認被
  告乙○○對於原告2,694,600元之會款及票款債權不存在；被
  告甲○○○及被告乙○○應連帶給付原告700,000元及自93年3
  月1日起至清償日止，按年息5%計算之利息；被告甲○○○及
  被告乙○○應連帶將原告所簽發發票日分別為93年10月30日、
  94 年5月30日、94年8月30日、94年12月30日、95年5月30日、
  95 年10月30日、95年12月30日、96年5月30日、96年8月30日
  、96 年11月30日，面額分別為300,000元、200,000元、
  100,000元、200,000元、200,000元、100,000元、200,000元
  、200,000 元、200,000元、100,000元之支票10紙返還予原告
  ，為無理由，應予駁回。
九本件事證已臻明確，兩造所為之其他主張陳述並所提之證據，
  經審酌後，認均與本件之結論無礙，不再一一論述，併予敘明
  。
十結論：本件原告之訴為無理由，依民事訴訟法第385條第1項前
  段、第78條、第86條第1項前段判決如主文。
中　　華　　民　　國　　94　　年　　5 　　月　　20　　日
                  民事第五庭    法　官　周美雲
以上正本係照原本作成
如對本判決上訴，須於判決送達後20日內向本院提出上訴狀
中　　華　　民　　國　　94　　年　　5 　　月　　20　　日
                       　　　　 書記官　黃菀茹
